【裁判字號】    98,上,658
【裁判日期】    990713
【裁判案由】    分割共有物
【裁判全文】
臺灣高等法院民事判決                   98年度上字第658號
上  訴  人  甲○○
視同上訴人  乙○○
            丁○○
被上訴人    丙○○
訴訟代理人  余鑑昌律師
複代理人    劉明益律師
上列當事人間分割共有物事件， 上訴人對於中華民國98年5月13
日97年度訴字第233號第一審判決，提起上訴，本院於民國99年6
月29日言詞辯論終結，判決如下：
    主  文
原判決除確定部分外廢棄。
兩造共有坐落宜蘭縣宜蘭市○○段巽門小段二七六之四地號土地
應予分割，其分割方法為：如附圖編號Ａ所示、面積一二五．三
三平方公尺之土地分歸上訴人丁○○所有；編號Ｂ所示、面積一
二五．三三平方公尺之土地分歸被上訴人所有；編號Ｃ所示、面
積一二五．三三平方公尺之土地分歸上訴人甲○○、上訴人乙○
○共同取得，其中二分之一歸上訴人甲○○取得，另二分之一由
上訴人甲○○、上訴人乙○○按其應繼分比例保持共有。並由上
訴人丁○○給付上訴人甲○○、乙○○新臺幣壹拾貳萬捌仟陸佰
捌拾貳元；由被上訴人給付上訴人甲○○、乙○○新臺幣拾玖
萬柒仟伍佰玖拾元。
第一、二審訴訟費用由被上訴人、上訴人丁○○各負擔三分之一
，上訴人甲○○負擔六分之一，餘由上訴人甲○○及乙○○連帶
負擔。
    事實及理由
甲、程序方面：
一、按訴訟標的，對於共同訴訟之各人，必須合一確定者，共同
    訴訟人中一人之上訴其效力及於全體，民事訴訟法第56條第
    1項第1款定有明文。查被上訴人本於繼承及分割共有物之法
    律關係，請求就其與上訴人甲○○及丁○○、乙○○共有之
    土地為裁判分割，其訴訟標的對於上訴人甲○○、丁○○、
    乙○○在法律上必須合一確定，原審為准予裁判分割之判決
    ，上訴人甲○○以非基於其個人關係抗辯提起之上訴，依上
    開規定，其效力及於未提起上訴之丁○○及乙○○，爰併列
    之為上訴人。
二、視同上訴人乙○○未於言詞辯論期日到場，核無民事訴訟法
    第386條所列各款情事， 爰依被上訴人之聲請，由其一造辯
    論而為判決。
乙、實體方面：
一、被上訴人主張：坐落宜蘭縣宜蘭市○○段巽門小段276之4地
    號、地目建、登記面積376平方公尺之土地（ 下簡稱系爭土
    地）為被上訴人、上訴人丁○○（應有部分各1/3）、 上訴
    人甲○○及訴外人邱秀華（應有部分各1/6）所有， 惟共有
    人之一邱秀華於民國（下同）97年4月17日死亡， 上訴人甲
    ○○、乙○○為其繼承人，迄未就系爭土地辦理繼承登記。
    系爭土地並無不能分割情事或不分割之協議，兩造對於分割
    方法無法協議決定，且被上訴人在系爭土地上並無建物，並
    考慮土地分割後上訴人地上物之保持及兩造利益，被上訴人
    自得請求上訴人甲○○及乙○○就被繼承人邱秀華之應有部
    分1/6辦理繼承登記後， 將系爭土地依附圖所示之方法分割
    ，其中編號A、B所示、面積各125.33平方公尺之土地，依序
    分歸上訴人丁○○、被上訴人所有；編號C所示、面積125.3
    3平方公尺之土地分歸上訴人甲○○、乙○○共同取得。 倘
    該分割方案因建築線退讓產生不同之分割面積，被上訴人願
    就建築線退讓所生分配面積價格之差額依估價報告書價值結
    論以金錢補償上訴人，系爭土地編號A部分價額為7,351,978
    元，編號B部分價額為7,620,886元，編號C部分價額為6,697
    ,023元，總計為21,669,887元， 每一等分為7,223,296元，
    依上開均價為找補，被上訴人對上訴人甲○○及乙○○金錢
    補償額為397,590元， 上訴人丁○○對上訴人甲○○及乙○
    ○金錢補償額為128,682元等情， 爰依民法第823條第1項、
    第824條第1、2項之規定， 求為命將系爭土地按附圖所示之
    方法分割之判決（原審判命兩造共有系爭土地按附圖所示方
    式分割：即如附圖編號A、B所示、面積各125.33平方公尺之
    土地，依序分歸上訴人丁○○、被上訴人所有； 編號C所示
    、面積125.33平方公尺之土地分歸上訴人甲○○、乙○○共
    同取得，其中1/2歸上訴人甲○○取得，另1/2由上訴人甲○
    ○、乙○○按其應繼分比例保持共有。上訴人甲○○聲明不
    服，提起上訴。另被上訴人於原審請求丁○○、乙○○應就
    其等被繼承人邱秀華所有系爭土地應有部分1/6，辦理公同
    共有之繼承登記部分，經原審為被上訴人勝訴之判決，上訴
    人未聲明不服，已告確定。）並答辯聲明：上訴駁回。
二、上訴人甲○○則以：系爭土地為建築用地，蓋房子時須先扣
    除騎樓及指定退縮地，經扣除後，附圖編號Ｃ所示土地之面
    積較編號A、B所示土地之面積為小，故依附圖所示方案分割
    對上訴人不公平，應將系爭土地變價分割，由兩造按持分比
    例分配價金，始合乎公平原則。又分割共有物事件本質上並
    無爭訟性，無所謂何造勝、敗訴之問題，故被上訴人提出本
    件訴訟，一切之訴訟費用應由被上訴人負擔始合乎公平原則
    等語，資為抗辯。並上訴聲明：(一)原判決除確定部分外廢棄
    。(二)上開廢棄部分，系爭土地應予變價分割，由兩造按持分
    比例分配價金。(三)第一、二審訴訟費用由被上訴人負擔。
    上訴人丁○○則以： 系爭土地相鄰之275之10地號土地為丁
    ○○所有，故按附圖所示方案分割，編號Ａ所示土地分歸丁
    ○○所有，符合使用現狀，並無不當，不同意變價分割等語
    。並上訴聲明：同意原判決所為之分割方式。
    上訴人乙○○於本審並未到庭，亦未提出書狀作何聲明或陳
    述。
三、被上訴人主張系爭土地為被上訴人、上訴人丁○○（應有部
    分各1/3）、上訴人甲○○及訴外人邱秀華（應有部分各1/6
    ）所有，惟共有人邱秀華於97年4月17日死亡， 上訴人甲○
    ○、乙○○為其繼承人，迄未就系爭土地辦理繼承登記；又
    系爭土地並無不能分割情事或不分割之協議之事實，業據提
    出土地登記謄本、邱秀華之繼承系統表，暨戶籍謄本等件為
    證，且為上訴人所不爭執，堪信為真正。
四、按共有之不動產之共有人中一人死亡，他共有人請求分割共
    有物時，為求訴訟之經濟起見，可許原告就請求繼承登記及
    分割共有物之訴合併提起，即以一訴請求該死亡共有人之繼
    承人辦理繼承登記並請求該繼承人於辦理繼承登記後，與原
    告及其餘共有人分割共有之不動產（參見最高法院70年度第
    2次民事庭會議紀錄）。 查系爭土地原共有人邱秀華死亡後
    ，因其繼承人即上訴人甲○○及乙○○尚未就系爭土地辦理
    繼承登記，被上訴人於原審起訴一併請求上訴人甲○○及乙
    ○○應就其等被繼承人邱秀華於系爭土地之應有部分1/6 辦
    理（公同共有）之繼承登記，經原審為被上訴人勝訴之判決
    ，上訴人未聲明不服，已告確定，惟上訴人甲○○及乙○○
    迄本院言詞辯論時，仍未為繼承後之分割登記，故其二人就
    所繼承之系爭土地持分，為公同共有人，先予敘明。
五、次按「共有人得隨時請求分割共有物，但因物之使用目的不
    能分割或契約定有不可分割之期限者，不在此限。」民法第
    823條第1項定有明文。系爭土地編定為建地，依其使用目的
    並非不能分割，且兩造間復無不分割之約定，已如前述，從
    而被上訴人請求分割系爭土地，核與前開規定相符，應予准
    許，至上訴人甲○○抗辯稱：希望不要分割系爭土地云云，
    於法未符，尚不足採。
六、再按「共有物之分割，依共有人協議之方法行之。」、「分
    割之方法不能協議決定，或於協議決定後因消滅時效完成經
    共有人拒絕履行者，法院得因任何共有人之請求，命為下列
    之分配：一、以原物分配於各共有人。但各共有人均受原物
    之分配顯有困難者，得將原物分配於部分共有人。二、原物
    分配顯有困難時，得變賣共有物，以價金分配於各共有人；
    或以原物之一部分分配於各共有人，他部分變賣，以價金分
    配於各共有人。」、「以原物為分配時，如共有人中有未受
    分配，或不能按其應有部分受分配者，得以金錢補償之。」
    、「以原物為分配時，因共有人之利益或其他必要情形，得
    就共有物之一部分仍維持共有。」民法第824條第1項、 第2
    項、第3項、第4項分別定有明文。又「裁判上定共有物分割
    之方法時，分配原物與變賣之而分配價金，孰為適當，法院
    本有自由裁量之權，不受任何共有人主張之拘束。」、「共
    有物分割之方法，須先就原物分配，於原物分配有困難時，
    則予變賣，以價金分配於各共有人。而就原物分配時，如發
    見共有人中有不能按其應有部分受分配者，亦得以金錢補償
    之，並非定出於變賣之一途。」、「法院裁判分割共有物，
    除應斟酌各共有人之利害關係，及共有物之性質外，尚應斟
    酌共有物之價格，倘共有人中有不能按其應有部分受分配，
    或所受分配之不動產，其價格不相當時，法院非不得命以金
    錢補償之。」最高法院著有29年上字第1792號、51年台上字
    第271號、57年台上字第2117號判例可稽。
七、查系爭土地按兩造持分以原物為分配並無事實上或法律上之
    困難，則依民法第824條第2項規定，自應以原物分配於各共
    有人為原則。上訴人甲○○辯稱：系爭土地應予變價分割云
    云，並無可採。次查，系爭土地呈三角形狀， 其上現有2棟
    建物，共用門牌號碼為宜蘭縣宜蘭市○○路○段412號，中間
    空地目前為第三人設置活動式車庫使用，前述建物如附圖c4
    所示部分為上訴人甲○○及乙○○共同繼承所有，目前為乙
    ○○作為倉庫使用，另一棟建物即附圖a2所示部分為上訴人
    丁○○所有，目前出租與第三人經營素食餐廳使用；又系爭
    土地夾處於宜蘭縣宜蘭市○○○路及後方既成巷道之間，主
    要透過民權新路通行使用；另系爭土地坐落之位置緊鄰中山
    路2段附近多為機關用地及餐廳、 診所及其他商店作商業利
    用等情，業經原審會同宜蘭縣宜蘭地政事務所人員履勘現場
    測量屬實，有勘驗筆錄、照片及宜蘭縣宜蘭地政事務所土地
    複丈成果圖在卷可稽（見原審卷第33至42頁）。又，系爭土
    地位於都市計劃住宅區，依宜蘭縣畸零地使用規則第3條第1
    項第1款規定，基地須符合最小寬度3.5公尺、最小深度14公
    尺之規定，另依前揭規則第5條第1項、第7條第1及2、3項規
    定，基地扣除騎樓或指定退縮地後，其基地最小深度須大於
    5 公尺。故如就上訴人甲○○、乙○○現所使用之建物基地
    按其二人繼承之1/6比例分割後， 則因基地最小寬度及深度
    皆未符合上開規定，屬畸零地而無法單獨申請建築，有宜蘭
    縣政府94年4月29日府建管字第0980052298函文及所附宜蘭
    縣畸零地使用規則可稽（見原審卷第109頁）， 上訴人甲○
    ○、乙○○於原審均表明不願取得無法建築之土地等語，故
    本院斟酌兩造就系爭土地目前之使用情形及系爭土地相鄰之
    27 5之10地號土地為丁○○所有，及上訴人甲○○、乙○○
    就其繼承訴外人邱秀華之應有部分，迄今尚未為分別共有登
    記，暨上訴人甲○○於原審陳明：「希望我自己分割繼承的
    1/6要與自母親邱秀華繼承而來的1/6中的應繼分比例合在一
    起計算…若要分割，我不要只取得1/6，因為太小了， 要與
    我母親那塊來合併。」等語（參見原審卷第90頁）等情形，
    認系爭土地依上訴人丁○○、被上訴人持分各1/3、 上訴人
    甲○○、乙○○持分共有1/3之比例， 按附圖所示方案分割
    ，即編號Ａ所示土地分歸丁○○所有，編號Ｂ所示土地分歸
    被上訴人所有；編號Ｃ所示土地分歸上訴人甲○○、乙○○
    共同取得。如此分割，兩造所分得之面積均為125.33平方公
    尺，且編號Ａ、Ｂ、Ｃ三部分之土地均非屬畸零地，得單獨
    申請建築，亦符合兩造目前使用土地現狀，並可顧及兩造現
    有地上建物之使用。使上訴人甲○○、乙○○應分得部分不
    致造成細分，又符合上訴人甲○○合併維持共有之意願，堪
    認合法妥當。
八、再查， 宜蘭縣畸零地使用規則第3條第1項第1款規定「建築
    基地正面路寬超過7公尺至15公尺， 於住宅區其基地最小寬
    度為3.5公尺，最小深度為14公尺」同規則第6條第1及4項規
    定「依第三條規定之基地寬度每增加十公分，其深度得減少
    二十公分，減少後之深度不得小於8公尺…… 應留設騎樓或
    指定退縮建築之土地，其基地深度減騎樓或退縮地深度之差
    不得小於八公尺。」、宜蘭縣都市計劃地區法定騎樓或無遮
    簷人行道設置辦法第2條規定「本縣實施都市計畫地區……
    面臨都市○○道路寬度八公尺以上之建築基地，應設置法定
    騎樓或無遮簷人行道。」，而系爭土地位於宜蘭市都市計畫
    住宅區，基地北側面臨10公尺計畫道路， 南側面臨6公尺現
    有巷道，於建築時固應留設法定騎樓及退縮建築線，而附圖
    編號Ａ、Ｂ、Ｃ土地之留設法定騎樓或或無遮簷人行道之土
    地面積分別為21.03平方公尺、 36.23平方公尺、63.15平方
    公尺；指定建築線退讓之土地面積分別為6.48平方公尺、9.
    05平方公尺、23.24平方公尺， 有宜蘭縣宜蘭地政事務所土
    地複丈成果圖在卷可稽（見原審卷第110頁、本院卷第43、4
    4頁）。惟依建築技術規則第26條、第28絛第2項規定，留設
    法定騎樓或退縮騎樓未建築部分，因可計入法定空地，對於
    建蔽率並無影響，應無礙影響建築之使用；另依建築技術規
    則第161條、第162條之規定，留設法定騎樓因得不計入總樓
    地板面積，無礙影響樓地板面積之規劃與使用。退一步言，
    倘附圖編號Ａ、Ｂ、Ｃ之土地因須設置騎樓致影響其土地價
    值， 惟依法各宗面臨都市○○道路寬度8公尺以上之建築基
    地，均應依法設置法定騎樓或無遮簷人行道，因此其影響因
    素相同，在評估其價值時，並無修正之必要；而指定退讓土
    地依宜蘭縣建築自治管理條例第5條第2項規定不得以空地計
    算，即無法計算併入建築基地面積及將建築容積調整至同一
    基地之其他基地範圍，其使用強度為零，蓋因法律規定擬留
    設作為未來取得道路用地及確保都市防災救災系統之完整性
    ，因此取得該指定建築線退讓土地，實與保留計畫道路作用
    無異，則該部分建築線退讓土地因無法作為空地，因此該部
    分對於土地價值有所影響，則以附圖編號Ａ、Ｂ、Ｃ之各宗
    土地價格扣除建築線退讓土地價格後， 分別為7,351,978元
    、7,620,886元、6,697,023元，此有高源不動產估價師事務
    所估價報告書可稽，是以兩造所受分配之土地，其價格尚有
    不相當之情形，而依上述估價報告書之估價，附圖編號Ａ、
    Ｂ、Ｃ三宗土地價格總計為21,669,887元，均分三等分，每
    一等分應為7,223,296元（21,6 69,887÷3＝7,223,296，元
    以下四捨五入），故依上述按均價為找補，其計算結果被上
    訴人對上訴人甲○○及乙○○之金錢補償額為397,590元 ；
    上訴人丁○○對上訴人甲○○及乙○○之金錢補償額為128,
    682元。上訴人甲○○雖辯稱應按市價定補償金額云云， 惟
    查上述估價報告書之估價，是以系爭土地分割前每坪209,10
    0元為依據（見報告書第77頁）， 較系爭土地公告現值每平
    方公尺30,893元（即每坪102,126元）高達一倍以上， 應可
    認為市價，上訴人甲○○就其所主張系爭土地之市價為何，
    既迄未舉證證明，所辯自無可採。
九、綜上所述，被上訴人訴請分割系爭土地，核屬有理，應予准
    許，經本院參酌當事人之聲明、共有物之性質、經濟效用及
    全體共有人利益，認系爭土地應以附圖所示之方案分割為宜
    ，即將兩造共有之系爭土地上如附圖編號A、 面積125.33平
    方公尺之土地分歸上訴人丁○○所有；編號B、 面積125.33
    平方公尺之土地分歸被上訴人所有；編號C、 面積125.33平
    方公尺之土地歸上訴人甲○○、乙○○共同取得， 其中1/2
    歸上訴人甲○○取得， 另1/2由上訴人甲○○、乙○○按其
    應繼分比例保持共有。並由被上訴人、上訴人丁○○分別以
    金錢補償對上訴人甲○○及乙○○397,590元、128,682元（
    至於上訴人甲○○及乙○○所分得之金錢補償，其內部當然
    應依共有及應繼分比例分配）。原審雖為如上之分割判決，
    惟未審酌兩造取得之土地價值不相當，應以金錢補償，自有
    未洽。上訴意旨指摘原判決不當，求予廢棄改判，為有理由
    。自應由本院予以廢棄改判，如主文第二項所示。又系爭土
    地之分割，因兩造就分割方法有爭議，而訴請法院為裁判分
    割，非全無訟爭性，故應由兩造各按應有部分比例分擔訴訟
    費用，以示公平。上訴人甲○○主張分割共有物事件本質上
    並無爭訟性，本件訴訟是由被上訴人提出，一切之訴訟費用
    應由被上訴人負擔始合乎公平原則云云，並無可採。
十、本件事證已臻明確，兩造其餘之攻擊防禦方法及所提之證據
    ，經審酌後認均無礙判決之結果，爰不予一一論述。
十一、據上論結，本件上訴為有理由，爰判決如主文。
中    華    民    國    99    年    7     月    13    日
                  民事第十三庭
                      審判長法  官  蕭艿菁
                            法  官  陳姿岑
                            法  官  周舒雁
正本係照原本作成。
如不服本判決，應於收受送達後20日內向本院提出上訴書狀，其
未表明上訴理由者，應於提出上訴後20日內向本院補提理由書狀
（均須按他造當事人之人數附繕本）上訴時應提出委任律師或具
有律師資格之人之委任狀；委任有律師資格者，另應附具律師資
格證書及釋明委任人與受任人有民事訴訟法第466條之1第1項但
書或第2項（詳附註）所定關係之釋明文書影本。如委任律師提
起上訴者，應一併繳納上訴審裁判費。
中    華    民    國    99    年    7     月    13    日
                            書記官  鄭麗兒
附註：
民事訴訟法第466條之1（第1項、第2項）：
對於第二審判決上訴，上訴人應委任律師為訴訟代理人。但上訴
人或其他法定代理人具有律師資格者，不在此限。
上訴人之配偶、三親等內之血親、二親等內之姻親，或上訴人為
法人、中央或地方機關時，其所屬專任人員具有律師資格並經法
院認為適當者，亦得為第三審訴訟代理人。

司法院資訊處製作；財團法人民間司法改革基金會備份。
